ACORDAO-COMPLETO-2363126

ACÓRDÃO 5275/2019 ATA 24/2019 - SEGUNDA CÂMARA

VISTOS, relatados e discutidos estes autos que tratam de Recurso de Reconsideração em face do Acórdão 3203/2018-TCU-Segunda Câmara, da relatoria do Ministro Aroldo Cedraz,
ACORDAM os Ministros do Tribunal de Contas da União, em sessão da 2ª Câmara, ante as razões expostas pelo Relator, em:
9.1 conhecer do recurso de reconsideração interposto pelo Sr. Jairo Jorge da Silva, com fundamento no art. 285 do Regimento Interno, para, no mérito, dar-lhe provimento;
9.2 tornar insubsistentes os itens 9.2, 9.3 e 9.4 do Acórdão 3203/2018-TCU-Segunda Câmara;
9.3 julgar regulares com ressalva as contas do Sr. Jairo Jorge da Silva e do Sr. Marcos Antonio Ronchetti, dando-se quitação aos responsáveis, nos termos do art. 1º, inciso I, do art. 16, inciso II, e do art. 18 da Lei n.º 8.443, de 16 de julho de 1992;
9.4 dar ciência desta deliberação aos responsáveis e ao Procurador-Chefe da Procuradoria da República no Estado do Rio Grande do Sul.

Recurso de reconsideração contra decisão que julgou irregulares as contas dos recorrentes e os condenou, solidariamente, ao ressarcimento do montante original e aplicação de multa em razão da não aplicação, no mercado financeiro, dos recursos do convênio que teve por objeto a aquisição de equipamentos, mobiliários, materiais e sistema de videomonitoramento, com vistas à implantação de Gabinete de Gestão Integrada Municipal, no âmbito do Programa de Segurança Pública em Cidadania.

Segunda Câmara

Município de Canoas (RS).

3. Responsáveis/Recorrentes:
3.2. Responsáveis: Jairo Jorge da Silva (CPF XXX.494.250-XX); Marcos Antonio Ronchetti (CPF XXX.992.580-XX).
3.3. Recorrente: Jairo Jorge da Silva (CPF XXX.494.250-XX).

13.1. Ministros presentes: Aroldo Cedraz (na Presidência) e Raimundo Carreiro (Relator).
13.2. Ministros-Substitutos convocados: Marcos Bemquerer Costa e André Luís de Carvalho.

RAIMUNDO CARREIRO

Ministro Aroldo Cedraz.

Trata-se de Recurso de Reconsideração interposto por Jairo Jorge da Silva (peças 46 e 47) contra o Acórdão 3203/2018-TCU-Segunda Câmara (peça 24) , da relatoria do Ministro Aroldo Cedraz.
A decisão tratou de tomada de contas especial instaurada para apurar irregularidades na aquisição, pelo Município de Canoas (RS) de equipamentos, mobiliários, materiais e sistema de videomonitoramento, para a implantação de gabinete de gestão integrada municipal no âmbito do Programa de Segurança Pública em Cidadania (Pronasci) .
A DECISÃO RECORRIDA
Transcrevo excerto do acórdão recorrido.
ACORDAM os Ministros do Tribunal de Contas da União, reunidos em Sessão de 2ª Câmara, diante das razões expostas pelo Relator, com fundamento nos arts. 1º, inciso I; 12, § 3º; 16, inciso III, alínea "c"; 19; 23, inciso III; 28, inciso II; e 57 da Lei 8.443/92, c/c os arts. 209, 210 e 214, inciso III, alínea "a"; e 267 do Regimento Interno do Tribunal, em:
9.1. considerar revel o Sr. Marcos Antonio Ronchetti;
9.2. julgar irregulares as contas de Jairo Jorge da Silva e Marcos Antonio Ronchetti, condenando-os solidariamente ao pagamento da importância abaixo especificada, fixando-lhes o prazo de 15 (quinze) dias, a contar da notificação, para que comprovem, perante o Tribunal (art. 214, III, a, do Regimento Interno) , o recolhimento da referida quantia aos cofres do Tesouro Nacional, atualizada monetariamente e acrescida dos juros de mora, calculados a contar da data indicada até o dia do efetivo recolhimento do débito, na forma prevista na legislação em vigor:
	VALOR ORIGINAL (R$) 
	DATA DA OCORRÊNCIA

	125.422,55
	6/6/2010

9.3. aplicar aos Srs. Jairo Jorge da Silva e Marcos Antonio Ronchetti, individualmente, a multa prevista no art. 57 da Lei 8.443/1992, no valor R$ 20.000,00 (vinte mil reais) , fixando-lhes o prazo de 15 (quinze) dias, a contar da notificação, para que comprovem, perante o Tribunal, o recolhimento das dívidas ao Tesouro Nacional, atualizadas monetariamente a contar da data deste Acórdão até o dia o efetivo recolhimento, caso não sejam pagas no prazo ora fixado, na forma da legislação em vigor;
9.4. autorizar, desde logo, nos termos dos arts. 26 e 28, inciso II, da Lei 8.443/1992:
9.4.1. o pagamento das dívidas especificadas nos itens 9.2 e 9.3 em até 36 (trinta e seis) parcelas mensais e consecutivas, se solicitado pelos responsáveis, fixando-se o vencimento da primeira em 15 (quinze) dias, a contar do recebimento da notificação, e o das demais a cada 30 (trinta) dias, devendo incidir sobre cada uma delas os encargos legais devidos, na forma prevista na legislação em vigor, sem prejuízo ao vencimento antecipado do saldo devedor em caso de não comprovação do recolhimento de qualquer parcela, conforme prevê o art. 217, § 2º, do Regimento Interno deste Tribunal;
9.4.2. a cobrança judicial das dívidas dos itens 9.2 e 9.3, caso não atendidas as notificações;
9.5. dar ciência desta deliberação aos responsáveis e ao Procurador-Chefe da Procuradoria da República no Estado do Rio Grande do Sul para as providências que entender cabíveis.
Os fundamentos da decisão recorrida foi a "movimentação de recursos fora da conta específica do convênio e [a] não aplicação dos recursos em conta poupança enquanto não empregados em sua finalidade" (voto do Ministro-Relator, peça 41) .  
As irregularidades foram atribuídas ao Sr. Jairo Jorge da Silva e ao Sr. Marcos Antônio Ronchetti, na qualidade de prefeitos do município à época dos fatos - este antecedendo àquele (peças 14 e 15) . 
O PRONUNCIAMENTO DA UNIDADE TÉCNICA QUANTO AO MÉRITO
Transcrevo, a seguir, em atenção ao art. 1º, § 3º, I, da Lei 8.443, de 1992, excerto da instrução na qual a Secretaria de Recursos (Serur) apresentou o exame das razões recursais oferecidas pelo responsável (peça 65) , com a anuência do titular da unidade técnica (peça 67) .
HISTÓRICO
2.	Cuidam os autos de tomada de contas especial (TCE) instaurada pelo Ministério da Justiça, em desfavor de Jairo Jorge da Silva, ex-prefeito do Município de Canoas/RS, em razão da não aplicação no mercado financeiro dos recursos referentes ao Convênio 248/2008 (peça 1, p. 2-12) , celebrado entre aquele município e a Secretaria Nacional de Segurança Pública - Senasp/Ministério da Justiça (MJ) , que teve por objeto a aquisição de equipamentos, mobiliários, materiais e sistema de videomonitoramento, visando à implantação de Gabinete de Gestão Integrada Municipal, no âmbito do Programa de Segurança Pública em Cidadania  (Pronasci) , conforme plano de trabalho e projeto básico aprovados pela Senasp/MJ (peça 1, p. 13-27) . 
2.1.		Os recursos federais foram repassados em uma única parcela, mediante a ordem bancária 2008OB902799, no valor de R$ 942.793,64, emitida em 4/7/2008 (peça 1, p. 42) , e foram creditados na conta específica em 8/4/2008 (peça 5, p. 3) .
2.2.		O ajuste vigeu no período de 30/6/2008 a 30/6/2010, e previa a apresentação da prestação de contas até 30/7/2010, conforme Cláusula Décima Primeira do Termo de Convênio, o qual foi prorrogado por mais um ano (peça 1, p. 28-31) .			
2.3.	Em ação de controle realizada pelo TCU no âmbito do TC Processo 023.300/2010-8, cujo objeto era a fiscalização dos recursos federais repassados para execução de diversas ações do Pronasci, foram encontradas irregularidades na execução do ajuste que consistiam na movimentação de recursos fora da conta específica do convênio e na não aplicação dos recursos em conta poupança enquanto não empregados em sua finalidade.
2.4.	Em função dos achados da equipe de auditoria, a extinta 8ª Secretaria de Controle Externo - 8º Secex autuou o processo de representação TC Processo 025.695/2010-0, com o objetivo de tratar dessas duas irregularidades (cópia da instrução inicial à peça 5) .
2.5.	Por meio do Acórdão 6675/2010-TCU-Segunda Câmara (cópia à peça 6) , proferido no âmbito daquela representação, este Tribunal determinou à Senasp que condicionasse a aprovação das contas do Convênio 248/2008, sem prejuízo do exame dos demais aspectos, ao recolhimento dos rendimentos de aplicação financeira, no valor R$ 125.422,55, valor que teria sido obtido caso os recursos transferidos tivessem sido aplicados em caderneta de poupança no período de 6/8/2008 a 6/6/2010, atualizado monetariamente, até a data do efetivo recolhimento, em conformidade com o previsto no art. 57 da Portaria Interministerial 127/2008 - MPOG e na Cláusula Nona do mencionado convênio.
2.6.	 A  8ª Secex (cópia da instrução à peça 7) considerou atendida a referida determinação e propôs o encerramento daquela representação, o que contou com a anuência da Diretora da 3ª DT, do Secretário e do Relator.
2.7.	Nessa instrução, a 8ª Secex relatou que a Senasp, após análise, concluiu que o convenente não depositou a contrapartida na conta específica e efetuou o cálculo dos rendimentos que deixaram de ser obtidos em vista da não aplicação dos valores na conta poupança. Para tanto, utilizou a simulação na Calculadora do Cidadão do Banco Central, levando em conta o valor transferido pela União - R$ 942.793,64 - e os pagamentos efetuados ao longo da execução, sendo que tais despesas foram consideradas como créditos para o convenente. Encontrou o valor de R$ 124.882,35, conforme consta de documentos anexados. 
2.8.	Além disso, informou que a Senasp não aceitou as justificativas do convenente, tendo feito a seguinte análise com base nos documentos encaminhados pela Senasp:
12.	 Não aceitou as justificativas do convenente no sentido de responsabilizar a gestão anterior da Prefeitura, que não teria executado o objeto pactuado no convênio, embora tenha recebido os recursos, uma vez que cabe "à Administração atual prestar contas dos recursos oriundos de convênios federais conforme o artigo 56, § 3º, da Portaria Interministerial nº 127/2008 ou, na sua impossibilidade, imputar a responsabilidade pelo fato em questão aos gestores à época (...) ".
13.	 Também a respeito da informação de que a Prefeitura teria investido a quantia de R$ 1.317.772,06 para a implementação da GGIM, quantia, portanto, maior do que a inicialmente pactuada, deduzindo que a prefeitura devolveu indiretamente o valor dos rendimentos não obtidos pela aplicação dos recursos repassados pela União, informou que "não foi possível comprovar tal montante nos últimos documentos apresentados". 
14.	 Além disso, considerou que:
Em tempo, independentemente de aporte de recursos municipais na execução do objeto pactuado, com custos de manutenção do projeto, bem como a complementação de recursos no sentido de sua qualificação e aperfeiçoamento, tal contexto, em si, não elide a obrigatoriedade de que os recursos do convênio sejam aplicados, conforme determina a Portaria Interministerial nº 127/2008, ou seja, os recursos municipais ora declarados pelo Convenente como empregados de forma extemporânea ao convênio, não podem ser entendidos como compensadores dos rendimentos que não foram obtidos , uma vez que se assim fosse permitido não haveria a obrigatoriedade de aplicação dos recursos em poupança, conforme a PI determina.
2.9.	Em razão do não ressarcimento dos valores, a Senasp instaurou a TCE para apuração da responsabilidade de Jairo Jorge da Silva, tendo sido certificada a irregularidade das contas em parecer de 13/8/2015, com pronunciamento do Ministro da Justiça em 5/10/2015 (peça 2, p. 97 e 106) .
2.10.	Na análise, a 8ª Secex verificou, com base na auditoria realizada no âmbito do TC Processo 025.695/2010-0, que o valor depositado pela concedente na conta específica do convênio foi transferido para outra conta do município, em 6/8/2008, e não restou evidenciado que o referido recurso tivesse sido devolvido àquela conta até o final do convênio, em 30/6/2010.
2.11.	Verificou ainda que, embora o relatório de auditoria da CGU tenha concluído pela responsabilização de Jairo Jorge da Silva (prefeito de Canoas/RS no período de 1º/1/2009 a 31/12/2012) , como o mandato dele teve início em 1º/1/2009 (peça 3, p. 86) e os recursos do convênio sob comento foram depositados na conta específica em 8/7/2008, ou seja, durante o mandato do ex-prefeito Marcos Antônio Ronchetti (prefeito de Canoas/RS no período de 1º/1/2005 a 31/12/2008) , signatário do convênio SENASP/MJ 248/2008 (peça 3, p. 84) , ambos os prefeitos deveriam ser responsabilizados pela ocorrência do dano ao Erário, em razão da não aplicação financeira dos recursos do convênio, pois infringiram o art. 57 da PI 127/2008 - MPOG e a cláusula 9ª do mencionado convênio, uma vez que a irregularidade perdurou durante as duas administrações municipais.
2.12.		Regularmente citados (ofícios às peças 14 e 15 e AR às peças 16 e 17) em solidariedade, pelo dano apurado, os argumentos da defesa de Jairo Jorge da Silva não lograram afastar o débito que lhe foi imputado e Marcos Antônio Ronchetti não compareceu aos autos, tornando-se revel. Foi dado prosseguimento ao feito, nos termos do art. 12, § 3º, da Lei 8.443/1992.
2.13.		Os pareceres uniformes da Unidade Técnica foram pela irregularidade das contas dos responsáveis, com condenação em débito e multa (peça 20) .
2.14.		O Ministério Público junto ao TCU anuiu aos pareceres, mas entendeu necessário retificar o termo inicial de incidência dos juros e da correção monetária para a data de 6/6/2010, alterando o valor do débito, com base no Acórdão 7576/2015-TCU e 2534/2016-TCU, ambos da 1ª Câmara, sendo o primeiro da relatoria do Ministro Benjamin Zymler e o segundo da relatoria do Ministro José Múcio.
2.15.	Em seu voto, o Relator, Ministro Aroldo Cedraz, acolheu a proposta da unidade instrutora, a sugestão de ajuste do MP/TCU para evitar a duplicidade  na cobrança dos encargos e decidiu pela irregularidade das contas com imputação de débito e multa a ambos os responsáveis.  
2.16.	Em 15/6/2018, o responsável Jairo Jorge da Silva opôs embargos de declaração contra o Acórdão 3203/2018-TCU-Primeira Câmara, os quais foram conhecidos, porém, rejeitados no mérito, mantendo-se inalterada a deliberação embargada.
2.17.	Inconformado, o ex-prefeito Jairo Jorge da Silva interpôs recurso de reconsideração (peças 46 e 47) requerendo a reforma do acórdão para julgar regulares sem ressalvas, ou alternativamente, regulares com ressalvas as suas contas, com o consequente afastamento do débito e da multa, ou  ainda, alternativamente, que a multa seja quantificada em seu menor patamar.
ADMISSIBILIDADE
3.	Reitera-se o exame preliminar de admissibilidade contido na peça 49, ratificado pelo Ministro-Relator Augusto Nardes na peça 52, que concluiu pelo conhecimento do recurso (peças 46 e 47) , suspendendo-se os efeitos dos itens 9.2, 9.3, 9.4 e 9.4.2 do Acórdão 3203/2018-TCU-Segunda Câmara em relação ao recorrente Jairo Jorge da Silva, estendendo-se o efeito suspensivo a todos os responsáveis condenados em solidariedade com o ora recorrente, eis que preenchidos os requisitos processuais aplicáveis à espécie.
MÉRITO
4.	Delimitação
4.1.	 Constitui objeto do presente recurso a seguinte questão: 
a) se inexiste responsabilidade do ex-prefeito Jairo Jorge de Alencar (peça 46, p. 4-14) ;
b) se, no presente caso, se aplicam as alterações feitas na Lei de Introdução ao Direito Brasileiro (peça 46, p. 14-69 e peça 47, p. 1-77) .
5.	Se inexiste responsabilidade do ex-prefeito Jairo Jorge de Alencar (peça 46, p. 4-14) .
5.1.	 O recorrente alega que a responsabilidade pelo fato objeto da presente TCE não pode ser dele, com base nos seguintes argumentos:
	a) o convênio entre a municipalidade e o Ministério da Justiça foi firmado em 30/6/2008, no período da gestão do ex-prefeito Marcos Antônio Ronchetti, sendo que não há controvérsia quanto à responsabilidade pelo fato gerador;
	b) em nenhum momento de sua gestão, procedeu de forma temerária ou desidiosa, nunca incorrendo em práticas negligentes, imperitas ou imprudentes, nem em qualquer ilicitude orçamentária ou contábil, como comprova a prestação de contas apresentada, além de ter alocado devidamente os recursos repassados na implantação do objeto, tendo investido recursos em valor muito superior ao inicialmente previsto;
	c) em momento algum desta TCE, foi aventada a não utilização dos recursos federais para os fins delineados no convênio, resumindo-se somente a não aplicação dos recursos em conta poupança até que fossem investidos na execução do convênio;
	d) a própria análise da unidade instrutora reconhece, conforme trecho transcrito à pela 46, p. 5, que os valores foram depositados na conta específica em 8/7/2009, portanto durante o mandato do ex-prefeito Marcos Antônio Ronchetti, o que comprova que não há controvérsia quanto à responsabilidade pelo fato gerador do dano, o que foi corroborado pela decisão do Des. Federal Luiz Fernando Wowk Penteado nos autos do Inquérito Policial 0038673-64.2010.404.0000/RS, conforme trecho transcrito à pela 46, p. 5-7; 
	e) ressalta trecho do Ofício 195/2011 da Procuradoria Geral do Município (PGM) , que relata a  responsabilidade do ex-prefeito Marcos Antônio Ronchetti e que o procedimento de instauração dessa sua responsabilização está em análise, não restando dúvida quanto a isso;
	f) ao dar prosseguimento ao convênio, o recorrente pautou-se em entendimento consagrado no TCU, por meio do Acórdão 2902/2009-TCU-Plenário, da relatoria do Ministro Aroldo Cedraz, conforme trecho transcrito à peça 46, p. 9; 
	g) o recorrente somente foi cientificado quanto à inconformidade após a concretização e implementação do Gabinete de Gestão Integrada Municipal, procedente a adoção de medidas corretivas de forma imediata, a exemplo do requerimento de instauração de TCE para que se apurasse a responsabilidade pelas falhas;
	h) em trecho transcrito do Acórdão 6675/2010-TCU-Segunda Câmara (peça 46, p. 10) , reputa-se como débito, o rendimento de todo o período que vigeu o convênio, como se nunca tivesse sido empregado nenhum numerário para a implantação do objeto, o que é desarrazoado porque os valores repassados foram devidamente empregados no objeto do convênio;
	i) na hipótese de não implantação do Gabinete de Gestão Integrada do Município e não aplicação dos valores repassados no objeto do convênio, adentra-se naquilo que o Acórdão 1797/2016-TCU-Plenário enfrentou com propriedade, conforme trecho transcrito à peça 46, p. 10-14;
	j) há necessidade de se comprovar a subjetividade da conduta: negligente, imperita ou imprudente, pois nos autos da TCE não há qualquer comprovação de nenhuma das três modalidades de culpa, mas a responsabilização genérica, sem dizer em que momento o administrador teria incorrido em erro, acarretando prejuízo ao erário. 
		Análise
5.2.	A tese do recorrente não está correta, considerando que cabe ao representante da prefeitura, no caso o ex-prefeito Jairo Jorge de Alencar, responder pela aplicação dos recursos repassados.
5.3.	Registre-se que não está sendo questionada conduta relacionada a utilização dos recursos federais para fins diversos dos delineados no Convênio 248/2008, nem inexecução do seu objeto, como alegou o recorrente. 
5.4.	O débito e multa imputado é resultado da não aplicação dos recursos no mercado financeiro, enquanto não utilizados, conforme obriga o Parágrafo Primeiro da Cláusula Nona do Termo de Convênio, o § 4º do art. 116 da Lei 8.666/1993 c/c art. 50, §§ 1º e 2º, da Portaria Interministerial 127/2008 - MPOG e a jurisprudência desta Corte de Contas (Acórdão 1926/2013-TCU-Plenário e 2726/2012-TCU-2ª Câmara, ambos da relatoria do Ministro Marcos Bemquerer, 3254/2007-TCU-2ª Câmara, da relatoria do Ministro Aroldo Cedraz, 300/2004-TCU-Plenário, relatoria do Ministro Ubiratan Aguiar) .  
5.5.	Também não procede a alegação do recorrente para afastar sua responsabilidade com apoio na decisão do Des. Federal Luiz Fernando Wowk Penteado nos autos do Inquérito Policial 0038673-64.2010.404.0000/RS, tendo em vista que as ilegalidades apontadas naquele inquérito dizem respeito ao direcionamento da licitação em favor da empresa Atlantis Tecnologia e Serviços Ltda., irregularidade que não é o objeto da TCE. Dessa forma, essa decisão não guarda relação com a não aplicação financeira dos recursos públicos federais.
5.6.	De modo semelhante, o referido Ofício 195, de 2011, da PGM (não juntado aos autos) , não  afasta a responsabilidade do recorrente, pois, como já referido no item 5.4 retro, restou caracterizada, em sua gestão, a ausência de aplicação no mercado financeiro dos recursos federais repassados. 
5.7.	O Acórdão 2902/2009-TCU-Plenário, da relatoria do Ministro Aroldo Cedraz, não serve de fundamento para afastar responsabilidade do ora recorrente, uma vez que não lhe foi exigido exame de atos pretéritos, praticados por seu antecessor, mas a tomada de providência quanto à irregularidade detectada em sua própria gestão. 
5.8.	Além disso, não cabe a justificativa de que foi cientificado da irregularidade tardiamente, pois constou expressamente da Cláusula Nona do Termo de Convênio, o qual assumiu como gestor sucessor, a obrigação de aplicação no mercado financeiro, assim como consta no § 4º do art. 116 da Lei 8.666/1993 c/c art. 50, §§ 1º e 2º, da Portaria Interministerial 127/2008 - MPOG. Aqui, há que se aplicar o entendimento de que a ninguém é dado o direito de alegar desconhecimento da lei para dela se furtar ao cumprimento, conforme o art. 3º do Decreto-Lei 4.657/1942.
5.9.	É desarrazoada ainda a alegação do recorrente sobre o débito imputado, supondo que foi calculado como se nunca tivesse sido utilizado para a implantação do objeto, uma vez que o cálculo dos rendimentos foi realizado com base no extrato apresentado pelo próprio convenente, contemplando os saques e o saldo disponível em conta corrente no período de 6/8/2008 a 6/6/2010 (peça 5, p. 3) .
5.10.	Conforme o item 2.5 do relatório transcrito no Acórdão 1672/2011-TCU-Plenário, da relatoria do Ministro Aroldo Cedraz, o que ali se constatou foi que o convenente transferiu os recursos da conta específica para o tesouro municipal e, à medida da realização das despesas, transferia os recursos, pelo valor nominal, da conta da prefeitura para a conta do convênio, para posterior aplicação no objeto pactuado.
5.11.	Quanto à subjetividade da conduta, que o recorrente supõe inexistente, foi comprovada: (i) na matriz de responsabilidade à peça 20, p.8; (ii) no voto condutor do Acórdão 5315/2018-TCU-Segunda Câmara, que tratou dos embargos de declaração não providos, o qual expressamente declara a negligência do recorrente ao proceder na omissão, devidamente fundamentada, que resultou em sua responsabilização pelo dano apurado; e (iii) no voto condutor do acórdão recorrido, conforme se verifica do trecho a seguir:  
8.	No que diz respeito à responsabilização solidária, de fato, o valor do repasse federal foi creditado pelo concedente na conta específica do convênio durante o mandato do ex-prefeito Marcos Antônio Ronchetti, o qual sacou os recursos depositando-os na conta do município, em 6/8/2008. Entretanto, conforme atestado pela unidade técnica, na instrução do TC Processo 025.695/2010-0, "não restou evidenciado que os recursos tivessem sido devolvidos àquela conta até o final do convênio, em 30/6/2010", de modo que a irregularidade se perpetuou, em maior período, sob a responsabilidade de Jairo Jorge da Silva, cujo mandato teve início em 1º/1/2009.
10.	 De modo semelhante, o referido Ofício 195, de 2011-PGM, ainda que estivesse juntado aos autos, em nada afastaria a responsabilidade do Sr. Jairo Jorge da Silva, uma vez que, em sua gestão, restou caracterizada a ausência de aplicação no mercado financeiro dos recursos federais repassados, em afronta ao disposto no art. 57 da Portaria Interministerial 127/2008 - MPOG e à cláusula nona do Convênio 248/2008. Ademais, conforme pacífica jurisprudência desta Corte, é legal a cobrança de débito nesse caso.
5.12.	Assim, cabe a responsabilização do ex-prefeito Jairo Jorge de Alencar, pois verificou-se, no Convênio 248/2008, que os recursos transferidos não foram depositados em conta de poupança enquanto não empregados na finalidade pactuada, o que resultou no período de 1 ano e 9 meses sem a obtenção de rendimentos financeiros de recursos postos à disposição do ente municipal,   provocando, em consequência, prejuízos ao erário.
6.	Se no presente caso se aplica as alterações feitas na Lei de Introdução ao Direito Brasileiro (peça 46, p. 14-69 e peça 47, p. 1-77) .
6.1.	O recorrente afirma que há pertinência de aplicação ao presente caso das novas regras adicionadas pela Lei 13.655/2018 à Lei de Introdução ao Direito Brasileiro (LINDB) , com base nos seguintes argumentos: 
	a) se por um lado, à época do trânsito em julgado da decisão aqui discutida, as novas regras adicionadas pela Lei 13.655/2018 à LINDB ainda não existiam, por outro, isso não afeta a sua observância no julgamento do presente caso, porque sua aplicação é de regência; não se pretende aqui, evidentemente, a declaração da sua violação pretérita;    
	b) o tribunal deve aplicar nas suas decisões o caput do art. 20 da LINDB, que veio por meio da Lei 13.655/2018, os quais lançam a obrigação ao magistrado da esfera controladora para que aplique a LINDB nos seus julgamentos, incluindo-se, portanto, o presente feito, não se valendo de valores jurídicos abstratos, mas sempre os vinculando às consequências práticas da decisão; 
	c) a finalidade desse artigo é evitar motivações decisórias sem conteúdo normativo e não vinculadas à análise prévia de fatos e de impactos, além de buscar que o julgador avalie, na motivação, as consequências práticas da decisão;
	d) no caso, a decisão recorrida se restringe à análise da aplicação do valor do convênio em conta-poupança e não analisa a conduta subjetiva do agente público;
	e) não há como o Tribunal atribuir responsabilidade ao recorrente quando não faz o devido cotejo entre os valores jurídicos da Administração Pública postos em jogo e as consequências práticas para emitir sua decisão;
	f) aplica-se no presente caso o art. 22 da LINDB, uma vez que:
	f.1) o Convênio 248/2008 foi assinado no mandato anterior àquele exercido pelo recorrente, ou seja, no mandato do ex-prefeito Marcos Antônio Ronchetti, a quem cabe a responsabilidade pela eventual malversação dos recursos recebidos exclusivamente na sua gestão; 
	f.2) quando iniciada a gestão do recorrente nenhum valor existia na conta corrente específica do convenio em questão, conforme demonstra o extrato à pela 46, p. 22;
		f.3) conforme os extratos juntados à peça 46, p. 23-28, o valor inicialmente depositado pela União, de R$ 942.793,64 foi mantido na referida conta específica até 6/8/2008, quando foi transferido para outra conta; 
		f.4) em virtude do compromisso firmado entre o município de Canoas e a União, o recorrente deu sequência ao Convênio, instituindo processos licitatórios para a aquisição de bens e a instalação dos equipamentos de segurança, conforme demonstra os documentos juntados à peça 46, p. 29-69 e peça 47, p. 1-77) ; 
	f.5) conforme o artigo 22, caput e §1º,  da LINDB, transcritos a seguir, a prévia utilização dos valores depositados na conta bancária específica limitou e condicionou a ação do recorrente, que passou a executar as obrigações assumidas no convênio com verbas próprias da prefeitura municipal, o que deve ser considerado no presente julgamento de sua conduta:
Art. 22. Na interpretação de normas sobre gestão pública, serão considerados os obstáculos e as dificuldades reais do gestor e as exigências das políticas públicas a seu cargo, sem prejuízo dos direitos dos administrados.
§ 1° Em decisão sobre regularidade de conduta ou validade de ato, contrato, ajuste, processo ou norma administrativa, serão consideradas as circunstâncias práticas que houverem imposto, limitado ou condicionado a ação do agente.
	f.6) tendo em vista que o projeto objeto do convênio foi executado e administrado dentro da legalidade, e diante da regra contida no § 2º do art. 22 da LINDB, transcrito a seguir, impor ao recorrente o pagamento do débito em questão é um exagero que assume vestes de penalidade e extrapola os propósitos da norma porque desconsidera as circunstâncias atenuantes do fato concreto, especialmente porque o município não teve prejuízos:
	§2º na aplicação de sanções, serão consideradas a natureza e a gravidade da infração cometida, os danos que dela provierem para a administração pública, as circunstâncias agravantes ou atenuantes e os antecedentes do agente.
	f.7) observe-se, por exemplo, que, a partir das medidas assumidas pelo Convênio 248/2008 e outros investimentos realizados pelo recorrente, os níveis de violência no município despencaram, com a redução de homicídios, conforme reportagem, de 23/9/2012, referida no link transcrito à peça 46, p. 18.  
 	g) como a premissa de que a sistemática adotada na edição da Lei 13.655/2018 é correlata e vinculada ao sistema da responsabilidade subjetiva, quando se trata da análise e julgamento da conduta do agente público, aplica-se ao caso ainda o art. 28 da LINDB, transcrito a seguir,  o qual  restringe as hipóteses de culpabilização aos casos de dolo ou erro grosseiro, o que não ocorreu no presente caso:
	Art. 28. O agente público responderá pessoalmente por suas decisões ou opiniões técnicas em caso de dolo ou erro grosseiro.
	h) esse artigo trata precipuamente da culpabilidade administrativa, traduzindo perfeitamente a doutrina de Luigi Ferrajoli acerca das noções de exigibilidade e inexigibilidade de conduta diversa, ou seja, quando não configurado o erro grosseiro, ou o dolo, a responsabilidade do gestor é afastada no âmbito do direito administrativo sancionador, sendo exigido, quanto ao ressarcimento do dano, expressa demonstração, mas também o nexo de causalidade e a conduta culposa do agente, nesse caso, consistente em dolo ou erro grosseiro;
	i) no presente caso, em nenhuma dessas hipóteses, está demonstrada a culpa do recorrente, devendo, portanto, ser reformado o acórdão recorrido, declarando-se regulares as contas do recorrente.
Análise
6.2.	Os argumentos do recorrente não merecem prosperar. Embora a Lei 13.655/2018 tenha introduzido vários dispositivos na LINDB que diretamente alcançam a atividade jurisdicional desta Corte de Contas, em especial a atividade de aplicação de sanções administrativas e de correção de atos irregulares, há de se examinar cada caso concreto para verificação ou não de sua aplicação.
6.3.	Com relação ao caput do art. 20 da LINDB, considerando os exatos termos da deliberação recorrida que determinou, entre outras medidas, a individualização da conduta subjetiva do responsável, com a indicação da irregularidade, o nexo de causalidade, bem como o débito correspondente ao ato por ele praticado, em momento algum, ocorreu qualquer possibilidade de afronta aos princípios de decisão com base em valores jurídicos abstratos, conforme sugerido pelo recorrente.  
6.4.	A consequência prática dessa decisão está devidamente vinculada ao interesse público, qual seja, a reposição do prejuízo causado pelo responsável ao erário.
6.5.	Não assiste razão ao recorrente ao alegar, com fundamento no art. 22 da LINDB, que sua omissão decorreu de obstáculos e dificuldades reais, pois, além de não ter apresentado documentos que comprovem sua alegação, a "outra conta" para a qual o prefeito anterior transferiu os valores foi a do próprio tesouro municipal. Dessa forma, os recursos ali estiveram durante o todo período de vigência do convênio, disponíveis para utilização, tanto é que foram empregados no objeto do convênio. Contudo, deixaram de ser aplicados no mercado financeiro, conforme exige a legislação.  
6.6.	Como executante do Convênio a partir de 1/1/2009, o ex-prefeito herdou o plexo de atribuições legais e o poder de comando à frente do Município, o que lhes dava a possibilidade de corrigir eventuais irregularidades verificadas em sua órbita de atuação, como a devolução dos recursos à conta específica do Convênio 248/2008 e sua aplicação no mercado financeiro, o que não ocorreu.
6.7.	Sendo assim, o recorrente exerceu a função por um período de tempo suficiente para perceber a irregularidade e saná-la. Se não o fez, por negligência, deve sofrer as consequências de sua atuação irregular, o que inclui a responsabilidade financeira pelos prejuízos gerados.
6.8.	Também não assiste razão ao recorrente quanto à aplicação do § 2º do art. 22 da LINDB, pois o cumprimento dos objetivos do convênio sob comento não justifica nem atenua a ausência de aplicação no mercado financeiro dos recursos federais repassados. 
6.9.	Com referência ao argumento de que se aplicaria ao caso o art. 28 da LINDB, registra-se que a responsabilidade dos jurisdicionados perante o TCU é de natureza subjetiva, caracterizada mediante a presença de simples culpa stricto sensu, sendo desnecessária a caracterização de conduta dolosa ou má-fé do gestor para que este seja instado a ressarcir os prejuízos que tenha causado ao erário (Acórdão 9004/2018-TCU-Primeira Câmara, da relatoria do Ministro Bruno Dantas, 635/2017-Plenário, da relatoria do Ministro Aroldo Cedraz, 2781/2016-Plenário, 2420/2015-TCU-Plenário, ambos da relatoria do Ministro Benjamin Zymler) . 
6.10. 	Além disso, é preciso conceituar o que vem a ser erro grosseiro para o exercício do poder sancionatório desta Corte de Contas, o que foi realizado no voto condutor do Acórdão 2391/2018-TCU-Plenário, da relatoria do Ministro Benjamin Zymler, cujo trecho transcreve-se a seguir:
 (...) 
Segundo o art. 138 do Código Civil, o erro, sem nenhum tipo de qualificação quanto à sua gravidade, é aquele "que poderia ser percebido por pessoa de diligência normal, em face das circunstâncias do negócio"  (grifos acrescidos) . Se ele for substancial, nos termos do art. 139, torna anulável o negócio jurídico. Se não, pode ser convalidado.
83. Tomando como base esse parâmetro, o erro leve é o que somente seria percebido e, portanto, evitado por pessoa de diligência extraordinária, isto é, com grau de atenção acima do normal, consideradas as circunstâncias do negócio. O erro grosseiro, por sua vez, é o que poderia ser percebido por pessoa com diligência abaixo do normal, ou seja, que seria evitado por pessoa com nível de atenção aquém do ordinário, consideradas as circunstâncias do negócio. Dito de outra forma, o erro grosseiro é o que decorreu de uma grave inobservância de um dever de cuidado, isto é, que foi praticado com culpa grave.
	Gradação do Erro
	Pessoa que seria capaz de perceber o erro
	Efeito sobre a validade do negócio jurídico (se substancial) 

	Erro grosseiro
	Com diligência abaixo do normal
	Anulável

	Erro (sem qualificação) 
	Com diligência normal
	Anulável

	Erro leve
	Com diligência extraordinária - acima do normal
	Não anulável

84. Segundo Cristiano Chaves de Farias e Nelson Rosenvald, "culpa grave é caracterizada por uma conduta em que há uma imprudência ou imperícia extraordinária e inescusável, que consiste na omissão de um grau mínimo e elementar de diligência que todos observam"  (FARIAS, Cristiano Chaves de. ROSENVALD, Nelson. Curso de Direito Civil. São Paulo: Atlas, p. 169) .
6.11.	Na mesma linha, o seguinte trecho do Acórdão 15080/2018-TCU-Primeira Câmara, do mesmo relator, reforça o entendimento para a aplicação do referido art. 28 da LINDB:   
Neste ponto, calha observar que a descaracterização de culpa do gestor público pelo cometimento de um erro escusável coaduna-se com a nova disposição introduzida no Decreto-Lei 4.657/1942 (Lei de Introdução às Normas do Direito Brasileiro) mediante a Lei 13.655/2018, no sentido de que "Art. 28. O agente público responderá pessoalmente por suas decisões ou opiniões técnicas em caso de dolo ou erro grosseiro." O erro grosseiro, que, na verdade, se identifica com o erro inescusável, é o cometido pelo agente que tenha atuado com imprudência, imperícia ou negligência. O erro grosseiro ou inescusável caracteriza, pois, a culpa do agente. O erro escusável, por seu turno, é o cometido pelo agente dentro dos limites de atuação diligente que se espera, nas mesmas circunstâncias, de uma pessoa normal. Daí se admitir que o erro escusável afasta ou descaracteriza a culpa do agente. 
6.12.	Tomando por base tais definições, os elementos acostados aos autos permitem concluir que o recorrente agiu, no mínimo, com culpa grave ao não aplicar os recursos federais do Convênio 248/2008 no mercado financeiro, pois, além de cometer grave inobservância de um dever de cuidado, acarretou prejuízo ao erário e o direcionamento de recursos da prefeitura para o atingimento dos objetivos do convênio, o que poderia ter sido reduzido, caso os recursos tivessem sido aplicados no mercado financeiro. 	Dessa forma, não cabe a aplicação do art. 28 ao presente caso.
6.13.	Assim, o caso em questão não se enquadra nos arts. 20, 22 e 28 da Lei de Introdução ao Direito Brasileiro com a redação dada pela Lei 13.655/2018.
CONCLUSÃO
7.	Das análises anteriores, conclui-se que:
	a) o recorrente não logrou justificar a ausência de devolução dos valores à conta específica do Convênio 248/2008 e sua aplicação no mercado financeiro, razão pela qual subsiste a sua responsabilidade, devendo a condenação e multa serem mantidas;
	b) o caso em questão não se enquadra nos arts. 20, 22 e 28 da Lei de Introdução ao Direito Brasileiro com a redação dada pela Lei 13.655/2018. 
7.1.	Com base nessas conclusões propõe-se o não provimento do recurso, sem prejuízo da necessidade de retificação de ofício do dispositivo do acórdão, conforme razões expostas a seguir. 
INFORMAÇÕES ADICIONAIS
8.		No presente processo houve a condenação solidária em débito, no valor original de R$ 125.422,55, atualizados desde 6/6/2010, dos prefeitos Jairo Jorge da Silva e Marcos Antonio Ronchetti em razão da não aplicação de recursos de convênio no mercado financeiro, no período de 6/8/2008 a 6/6/2010, conforme quadro a seguir (peça 5, p. 3) :
	DATA
	VALOR (A) 
	SAQUES (B) 
	SALDO (C) = (A-B)  
	RENDIMENTOS (D) (C xE) 
	INDÍCE (E) 
	MONTANTE
 (C+D) 

	8/7/2008
	942.793,64
	0,00
	942.793,64
	0,00
	0,00
	942.793,64

	6/8/2008
	943.410,64
	Transferido para outra conta (caixa da Prefeitura) 
	0,00
	617,00
	0,00
	0,00

	6/8/ a 6/9/2008
	943.410,64
	0,00
	943.410,64
	6.695,39
	1,007097000
	950.106,03

	6/9/2008 a 6/11/2009
	950.106,03
	0,00
	950.106,03
	82.667,78
	1,0870090
	1.032.773,81

	6/11 a 6/12/2009
	1.032.773,81
	37.440,67
	995.333,14
	5.169,76
	1,0051940
	1.000.502,90

	6/12/2009 a 6/1/2010
	1.000.502,90
	54.781,00
	945.721,90
	4.728,61
	1,0050000
	950.450,51

	6/1 a 6/2/2010
	950.450,51
	0,00
	950.450,51
	5.230,33
	1,0055030
	955.680,84

	6/2 a 6/3/2010
	955.680,84
	567,00
	955.113,84
	4.775,57
	1,0050000
	959.889,41

	6/3 a 6/6/2010
	959.889,41
	0,00
	959.889,41
	15.538,11
	1,0161874
	975.427,52

	TOTAL
				125.422,55
		
8.1.	Ocorre que, embora não haja alegação do recorrente nesse sentido, e a irregularidade tenha persistido nos dois mandatos, entende-se que a condenação solidária não seria aplicável ao caso concreto, uma vez que não seria razoável responsabilizar um gestor pela falha ocorrida no mandato de outro, considerando-se terem sido as condutas individuais que causaram o dano. Assim, cada prefeito deve responder individualmente pelos valores não aplicados em seu respectivo mandato.
8.2.	Dessa forma, com base na metodologia utilizada pela unidade técnica ao apurar o valor do débito (Calculadora do Cidadão no endereço eletrônico do Banco Central) , o débito deve ser dividido de acordo com os respectivos mandatos, conforme tabelas a seguir: 
	Prefeito Marcos Antonio Ronchetti  - Mandato de 01/1/2004 a 31/12/2008 (peça 3, p. 88) 
	DATA
	VALOR (A) 
	SAQUES (B) 
	SALDO (C) = (A-B)  
	RENDIMENTOS (D) (C xE) 
	INDÍCE (E) 
	MONTANTE
 (C+D) 

	8/7/2008
	942.793,64
	0,00
	942.793,64
	0,00
	0,00
	942.793,64

	6/8/2008
	943.410,64
	Transferido para outra conta (caixa da Prefeitura) 
	0,00
	617,00
	0,00
	0,00

	6/8/ a 6/9/2008
	943.410,64
	0,00
	943.410,64
	6.695,39
	1,007097000
	950.106,03

	6/9/2008 a 31/12/2008
	950.106,03
	0,00
	950.106,03
	19.918,50
	1,0209645
	970.024,53

	TOTAL
				27.230,89
		
	Prefeito Jairo Jorge da Silva - Mandato de 01/1/2009 a 31/12/2013 (peça 3, p. 86) 
	DATA
	VALOR (A) 
	SAQUES (B) 
	SALDO (C) = (A-B)  
	RENDIMENTOS (D) (C xE) 
	INDÍCE (E) 
	MONTANTE
 (C+D) 

	01/01/2009 6/11/2009
	 970.024,53
	0,00
	 970.024,53
	 62.749,28
	 1,0646883
	 1.032.773,81

	6/11 a 6/12/2009
	1.032.773,81
	37.440,67
	 995.333,14
	 5.169,76
	1,0051940
	 1.000.502,90

	6/12/2009 a 6/1/2010
	1.000.502,90
	54.781,00
	 945.721,90
	 4.728,61
	1,0050000
	 950.450,51

	6/1 a 6/2/2010
	 950.450,51
	0,00
	 950.450,51
	 5.230,33
	1,0055030
	 955.680,84

	6/2 a 6/3/2010
	 955.680,84
	567,00
	 955.113,84
	 4.775,57
	1,0050000
	 959.889,41

	6/3 a 6/6/2010
	 959.889,41
	0,00
	 959.889,41
	 15.538,11
	1,0161874
	 975.427,52

	TOTAL
				 98.191,66
		
8.4.	Em tese, poderia ser alterada a data de ocorrência a partir da qual deveria ser atualizado o débito relativo ao primeiro gestor para 31/12/2008. Entretanto, não se fará proposta nesse sentido em razão da vedação do reformatio in pejus. Mantém-se, portanto, a data de 6/6/2010.
8.5.	Por fim, tendo em vista que o montante do débito foi alterado para ambos os gestores, também se submete ao relator proposta para redução equitativa dos montantes das multas, considerando que elas tiveram por fundamento o art. 57 da Lei 8.443/1992.
PROPOSTA DE ENCAMINHAMENTO
9.	Ante o exposto, com fundamento nos arts. 32, inciso I; e 33, da Lei 8.443/1992, submetem-se os autos à consideração superior, com posterior encaminhamento ao Ministério Público junto ao Tribunal de Contas da União e ao Gabinete do Relator, propondo:
a) conhecer do recurso e, no mérito, negar-lhe provimento;
b) reformar, de ofício, o item 9.2 do Acórdão 3203/2018-TCU-Segunda Câmara, de forma a retirar o caráter solidário da condenação e individualizar o pagamento do débito correspondente ao período do mandato de cada responsável, conforme a seguir: 
	Marcos Antonio Ronchetti 
	VALOR ORIGINAL (R$) 
	DATA DA OCORRÊNCIA

	 27.230,89
	6/6/2010

Jairo Jorge da Silva 
	VALOR ORIGINAL (R$) 
	DATA DA OCORRÊNCIA

	 98.191,66
	6/6/2010

c) reduzir equitativamente os valores das multas aplicadas aos gestores, vez que fundadas no montante do débito;
d) comunicar a deliberação que vier a ser proferida por esta Corte ao recorrente, à Secretaria Nacional de Segurança Pública - Senasp / Ministério da Justiça - MJ, à Procuradoria da República no Estado do Rio Grande do Sul e demais interessados.
O PARECER DO MINISTÉRIO PÚBLICO
O Ministério Público, à peça 68, manifestou-se de acordo com a proposta de encaminhamento alvitrada pela Serur.
Do que deixou consignado em seu parecer, destaco.
[...]
6.	Após o exame dos elementos recursais, a Serur propôs, em pronunciamentos convergentes, conhecer do recurso e, no mérito, negar-lhe provimento. Todavia, a unidade técnica procedeu à revisão de ofício da metodologia utilizada para a apuração do débito, tendo, ao final, proposto a redução dos montantes que foram imputados a cada um dos responsáveis (peças 65, p. 11-13, 66 e 67) . 
7.	A meu ver, a responsabilidade do Sr. Jairo Jorge de Alencar restou apropriadamente delimitada na ocasião da instrução e julgamento desta TCE. Conquanto não tenha sido o responsável pela transferência dos recursos federais da conta específica do convênio para outra conta de titularidade do próprio município, não existia qualquer óbice para que o gestor realizasse a aplicação financeira dos recursos nessa nova conta, já que possuía total controle sobre sua movimentação. 
8.	Ademais, quando assumiu a gestão do convênio, a partir do seu mandato iniciado no ano de 2009, competiria ao recorrente corrigir a falha cometida pelo seu antecessor e proceder à devolução dos recursos para a conta específica do convênio. Nenhum obstáculo foi imposto ao gestor nesse sentido, pois os recursos ali permaneceram durante toda a vigência do convênio e, a partir dessa conta corrente, foram empregados no objeto pactuado.
[...]
12.	Por fim, considero apropriada a metodologia utilizada pela unidade técnica para efetuar a revisão, de ofício, dos montantes de débito apurados nesta TCE, na medida em que permitiu a quantificação exata dos valores a serem imputados a cada um dos responsáveis, de forma individualizada e adstrita aos respectivos períodos de gestão.
É o relatório.

8.1. Rodrigo Westphalen Leusin (OAB/RS 58.639).

Procurador Sergio Ricardo Costa Caribé.

RECURSO DE RECONSIDERAÇÃO. TOMADA DE CONTAS ESPECIAL. PROGRAMA DE SEGURANÇA PÚBLICA EM CIDADANIA (PRONASCI). MOVIMENTAÇÃO DE RECURSOS FORA DA CONTA ESPECÍFICA. AUSÊNCIA DE APLICAÇÃO FINANCEIRA DOS RECURSOS ANTES DE SUA UTILIZAÇÃO.

TOMADA DE CONTAS ESPECIAL (TCE)

Secretaria de Recursos (Serur).

O recurso de reconsideração interposto pelo Sr. Jairo Jorge da Silva contra o Acórdão 3203/2018-TCU-Segunda Câmara, da relatoria do Ministro Aroldo Cedraz, pode ser conhecido, por atender aos requisitos previstos no art. 285 do Regimento Interno. No mérito, dou-lhe provimento, com as devidas vênias da unidade técnica, que alcançou conclusões diversas, acolhidas pelo Ministério Público. Além disso, estendo os efeitos favoráveis dos argumentos trazidos à apreciação à situação do outro responsável condenado nos autos, o Sr. Marcos Antônio Ronchetti. Vejamos.
O acórdão recorrido tratou de tomada de contas especial instaurada para apurar irregularidades na aquisição, pelo Município de Canoas (RS) de equipamentos, mobiliários, materiais e sistema de videomonitoramento, para a implantação de gabinete de gestão integrada municipal no âmbito do Programa de Segurança Pública em Cidadania (Pronasci) .
O Tribunal julgou irregulares as contas do recorrente, Sr. Jairo Jorge da Silva, e do Sr. Marcos Antônio Ronchetti, gestores dos recursos na qualidade de prefeito. Cobrou-lhes o débito solidário de R$ 125.422,55 e aplicou-lhe a multa individual de R$ 20.000,00. Tal decisão decorreu do fato de terem movimentado os recursos fora da conta específica do convênio e de terem deixado de depositar os recursos transferidos ao município em aplicação financeira. 
A Secretaria de Recursos propõe conhecer do recurso para, no mérito, negar-lhe provimento, no que é acompanhada pelo Ministério Público. Contrapondo-se aos argumentos recursais, conclui que: i) o recorrente não apresentou justificativa para as irregularidades evidenciadas; e ii) os arts. 20, 22 e 28 da Lei de Introdução ao Direito Brasileiro não se aplicam ao caso.
Nada obstante, acolho as razões recursais.
Ora, o recorrente alega que apenas tomou conhecimento da irregularidade após a concretização e implementação do objeto. Mas a unidade técnica interpretou que isso equivalia à alegação de desconhecimento da norma, conforme o excerto da instrução transcrita (nosso o grifo) .
5.8.	Além disso, não cabe a justificativa de que foi cientificado da irregularidade tardiamente, pois constou expressamente da Cláusula Nona do Termo de Convênio, o qual assumiu como gestor sucessor, a obrigação de aplicação no mercado financeiro, assim como consta no § 4º do art. 116 da Lei 8.666/1993 c/c art. 50, §§ 1º e 2º, da Portaria Interministerial 127/2008 - MPOG. Aqui, há que se aplicar o entendimento de que a ninguém é dado o direito de alegar desconhecimento da lei para dela se furtar ao cumprimento, conforme o art. 3º do Decreto-Lei 4.657/1942.
Tal interpretação é equivocada, pois, ainda que conhecesse o dispositivo legal, é plausível o recorrente não ter tido conhecimento de que seu comando estava sendo descumprido. Isso pode, entretanto, ser escusável ou não, de acordo com as circunstâncias que cercavam os fatos. Em que pese o recorrente não ter demonstrado objetivamente como essas circunstâncias tivessem influenciado sua capacidade de se certificar da aplicação da norma, em homenagem à busca da verdade material, cabe analisar as informações disponíveis a fim de promover a aplicação de uma decisão justa, conforme se segue.
2.1 Estamos tratando do gerenciamento de R$ 942.793,64, de que se incumbiu o recorrente ao assumir a prefeitura quando o convênio estava em plena vigência. Primeiro, deve-se avaliar em que grau a gestão desse montante era significativo em relação às demais atribuições do cargo desempenhado pelo responsável. Para isso, recorro a informação registrada da página do município na Internet (https://www.canoas.rs.gov.br/wp-content/uploads/2019/02/Relat%C3%B3rio-circunstanciado-do-prefeito-exerc%C3%ADcio-2018.pdf) . Consta do Relatório Circunstanciados do Prefeito de Canoas - Exercício 2018 que a meta de despesas para o exercício era da ordem de R$ 1.800 milhões (não há dados para o período de vigência do convênio) . O valor transferido, atualizado em valores de 31/12/2018 (cerca de R$ 1,6 milhão) , representa aproximadamente 0,09% da meta de despesas mencionada. Considerando-se que o recurso foi gerido pelo recorrente ao longo de um período maior, durante a vigência do convênio, de aproximadamente um ano e cinco meses, essa relação é ainda mais fraca.
2.2 O Município de Canoas, de acordo com o IBGE (Instituto Brasileiro de Geografia e Estatística) , é o quarto maior em população do Estado do Rio Grande do Sul. Entre todos os 5.570 municípios do País, ocupa a 72ª posição nesse quesito. Portanto, pode-se afirmar que o volume de ações governamentais a serem geridas é alto. 
2.3 A execução do objeto do ajuste, o indicador mais visível de que o convênio estava sendo gerido adequadamente, não foi contestada pelo Tribunal. 
2.4 Para evitar pessoalmente a irregularidade por que foi condenado, o responsável teria que ter estudado os documentos do processo referente ao convênio. Não só. Teria que estudar cada processo de gastos do município, uma vez que não consta dos autos indicação, à época dos fatos, de que notícia da irregularidade tivesse chegado ao conhecimento do responsável. Como estudar todos os processos de gastos do município não seria possível, ou mesmo recomendável, presume-se que a tarefa de aplicação da norma mencionada tenha sido delegada. Pelas circunstâncias descritas, se procedesse de forma distinta, verificando exaustivamente os documentos de despesa do município, o ex-Prefeito não seria capaz de se ocupar de questões mais diretamente afetas ao gerente máximo do município, por razões óbvias.
Uma vez que não consta dos autos evidências de que tenha havido culpa in eligendo ou in vigilando, e tendo em vista os dados e argumentos postos acima, considero que não se poderia esperar do homem médio conduta, diversa da verificada, que fosse eficiente e eficaz para prevenir pessoalmente a irregularidade tratada nos autos. Dessa forma, dou provimento ao recurso para julgar regulares com ressalva as contas do recorrente. 
Considerando que o raciocínio que me leva a esta conclusão também se aplica ao caso do outro responsável condenado nos autos, o Sr. Marcos Antonio Ronchetti, Prefeito antecessor que firmou o ajuste, pertinente rever também a decisão que o afeta. Suas contas também devem ser julgadas regulares com ressalva. 
Face ao exposto, Voto por que o Tribunal adote o Acórdão que ora submeto à consideração deste Colegiado
TCU, Sala das Sessões Ministro Luciano Brandão Alves de Souza, em 16 de julho de 2019.
RAIMUNDO CARREIRO 
Relator